臺灣臺中地方法院民事判決　99年度簡上字第321號
上　訴　人　鄭婷
訴訟代理人　陳松江
被上訴人　　潘家宏
上列當事人間損害賠償事件，上訴人對於民國99年10月15日本院
臺中簡易庭99年度中簡字第1284號第一審判決提起上訴，本院合
議庭於100年2月11日言詞辯論終結，判決如下：
    主      文
上訴駁回。
第二審訴訟費用由上訴人負擔。
    事實及理由
一、上訴人主張：
(一)上訴人於原審起訴主張：
  1.被上訴人於民國98年3月12日與日日春房屋仲介有限公司（
    下稱日日春公司，上訴人原本將該公司共同列為被告，訴請
    其交還後述面額為新臺幣（下同）20萬元之議價金支票，嗣
    與該公司達成訴訟上和解，並經該公司當場交還上開支票）
    簽訂專任委託銷售契約書，委託日日春公司代為銷售其所有
    之門牌號碼臺中市北屯區○○○○街37號建物及其坐落基地
    ，委託銷售總價為1,580萬元，委託期間自98年3月12日起至
    98年6月12日止；在98年6月12日之後，日日春公司與被上訴
    人雖無專任委託銷售契約存在，惟被上訴人仍對該公司為一
    般之銷售委託，且被上訴人復於98年10月5日至該公司簽署
    賣方契約內容變更同意書，同意繼續委託該公司以1,380萬
    元之總價，代為銷售上開不動產。上訴人則於98年9月30日
    與日日春公司簽訂買方議價委託書，同意以包含仲介費用共
    1,420萬元之價格，向被上訴人購買上開不動產，且委託日
    日春公司先以1,350萬元之價格與被上訴人協商議價，上訴
    人並交付其配偶陳松江所簽發以被上訴人為受款人之面額20
    萬元支票1紙予日日春公司，作為議價金。嗣於98年10月5日
    ，上訴人同意將購買上開不動產之價格，提高至1,400萬元
    ，故已符合被上訴人委託日日春公司銷售之價格1,380萬元
    ，日日春公司遂於98年10月6日以簡訊通知被上訴人買賣成
    交，要求被上訴人於次日赴日日春公司與上訴人簽訂書面買
    賣契約，同時擬交付上開20萬元支票予被上訴人簽收，惟被
    上訴人並未出面與上訴人訂定買賣契約，經日日春公司多次
    催促，始發現被上訴人業已悔約，上訴人因認與被上訴人間
    就上開不動產之買賣契約業已成立，已訂妥全新家具及家電
    用品，現卻無法買受上開不動產，權益已受損害。
  2.依被上訴人與日日春公司間之專任委託銷售契約書第8條第1
    項約定：「買方支付定金後，如委託人不賣，應加倍返還買
    方所支付之定金」，該契約書乃具有利益第三人契約之性質
    ；又上訴人與日日春公司所訂買方議價委託書第6條第3項及
    第5項亦約定：「議價成功後，議價金抵為購買不動產定金
    之一部份」、「議價成功後，若賣方違約不賣或不依約履行
    ，則議價金由賣方加倍退還甲方，契約解除」。兩造就上開
    不動產之買賣既經議價成功，買賣契約即已成立，不以簽訂
    書面買賣契約為必要。詎被上訴人嗣後竟藉故悔約拒不履行
    ，經上訴人之代理人即日日春公司多次催告履約而無效果，
    上訴人爰以本件起訴狀繕本之送達，對被上訴人為解除契約
    之意思表示，則依前揭契約約款及民法第249條第3款等規定
    ，上訴人本得請求被上訴人加倍返還上訴人支付之定金共40
    萬元，惟上訴人先前交付日日春公司作為議價金之20萬元支
    票，業經日日春公司交還上訴人，則上訴人尚得請求被上訴
    人給付20萬元等語。
(二)上訴人於本院補充陳述稱：
  1.依被上訴人與日日春公司間之專任委託銷售契約書第7條第6
    項：「契約成立後，委託人同意授權受託人代為收受買方支
    付購買不動產定金。」顯示被上訴人已經授權日日春公司可
    以接受上訴人的定金，卻找各種藉口不出面。原審判決以「
    議價成功，應係指兩造就上開不動產成立買賣契約而言，」
    實為無理之認定，被上訴人已簽署專任委託銷售契約書，應
    依據契約書之條款內容履行與買方簽定不動產契約書之責任
    義務，此為被上訴人與日日春公司所簽定專任委託銷售契約
    書之契約精神，今原審判決以上訴人與被上訴人未簽定不動
    產契約書作為契約之認定，實屬不合理。且兩造均和日日春
    公司有委託契約之事實存在，此契約內容即為兩造均應遵守
    ，被上訴人於日日春公司通知上訴人與被上訴人議價成功後
    ，被上訴人並未對專任委託銷售契約書履行義務即逃避作進
    一步洽談，已違背契約之精神，上訴人據被上訴人之專任委
    託銷售契約書求償，實屬合理。原審判決以「原告主張兩造
    在日日春公司議價成功時，即已成立買賣契約云云，並非可
    採。」之說法，實對兩造各自與日日春公司簽定之委託契約
    書予以漠視。另原審判決謂「被告既非該買方議價委託書之
    當事人，無須依該委託書對原告負擔任何義務。」惟上訴人
    是依據與被上訴人各自與日日春公司所簽訂的委託契約內容
    ，被上訴人未能履行之求償，並非判決中所主張之被上訴人
    不願出面所簽定之不動產買賣契約而言。
  2.就被上訴人辯稱從未與上訴人接觸或簽定任何契約之說法，
    實屬難以理解，既有兩造雙方各自之委託契約書之實，上訴
    人經與日日春公司協商價格並交付20萬元議價金，98年10月
    6日經日日春公司通知議價成功，且議定之價格條件與上訴
    人之委託契約書並無不相符，並且經由日日春公司多次催促
    被上訴人出面履行專任委託銷售契約書之責任義務，被上訴
    人均迴避不予出面處理，上訴人於98年10月間多次奔走日日
    春公司協商三方履約之責任，並於98年11月間以存證信函通
    知日日春公司應要求被上訴人與日日春公司出面履行委託契
    約，被上訴人避不出面卻又以從未接觸之說法來逃避應盡之
    責任，當初上訴人要與日日春公司簽約時，日日春公司有當
    著上訴人的面打電話給被上訴人，後來日日春公司也有出示
    與被上訴人的簡訊，且上訴人赴日日春公司再次委屈加價尋
    求協商時，被上訴人正與日日春公司取回系爭房屋之鑰匙，
    被上訴人仍不願與上訴人進行協商，被上訴人之說法實屬違
    背常理。
  3.日日春公司於與上訴人簽定之議價委託書上，已明確載明「
    議價成功」，即日日春公司未能遵守與上訴人簽定之議價委
    託書，應對上訴人就委託書內容違背時，履行賠償責任，於
    本件訴訟之訴訟程序時，承審法官告知上訴人，援於過去判
    例，上訴人對永春房仲之權益可溯及連帶契約人即被上訴人
    ，此有法庭錄音及日日春公司可為證，促使上訴人與日日春
    公司當庭和解，但於判決書中從未載明因被上訴人未能履行
    與日日春公司間之專任委託銷售契約書，致使日日春公司無
    法履行與上訴人間議價委託書之義務，所造成對上訴人的連
    帶責任，致使上訴人對日日春公司求償權益受損。原審判決
    謂「被告既非該買方議價委託書之當事人，無須依該委託書
    對原告負擔任何義務」之主張，及判決書其餘之主張內容均
    為被上訴人與日日春公司雙方的合約爭議，實屬以法律程序
    影響上訴人之權益。
  4.被上訴人委託多家房屋仲介公司銷售房屋，以價高者得，完
    全漠視應履行與房屋仲介公司之委託銷售契約書，而造成上
    訴人為此奔走三個多月及多次出庭與調解，耗費無數心力及
    重購房屋之財物損失，原審判決實枉顧上訴人應有之權益等
    語。並聲明：原判決廢棄，被上訴人應給付上訴人20萬元及
    自起訴狀繕本送達翌日起至清償日止，按年息百分之5計算
    之利息。
二、被上訴人則以：
(一)被上訴人於原審抗辯：被上訴人僅係委託日日春公司出售上
    開不動產，自始至終未與上訴人接觸，亦未向上訴人收取定
    金；又被上訴人在98年10月5日簽署賣方契約內容變更同意
    書之次日，即已向日日春公司表示不同意以該同意書所載
    1,380萬元之價格出售上開不動產，日日春公司則表示該不
    動產之買賣須經被上訴人同意才會成交，被上訴人於上訴人
    起訴後才知道，日日春公司在被上訴人簽署上開同意書前，
    即與上訴人簽訂買方議價委託書，惟日日春公司從未對被上
    訴人告知已找到買家之事等語，資為抗辯。
(二)被上訴人於本院補充陳述稱：日日春公司已經在事前跟上訴
    人簽好委託書後來找被上訴人，但並沒有告訴被上訴人跟上
    訴人已簽約的任何情事，隔天被上訴人打電話給日日春公司
    ，表示不同意以前一天談的價格去賣，被上訴人已經很清楚
    跟日日春公司表示不想賣的立場，過程中被上訴人都沒有與
    上訴人即買家有過任何協商。另外日日春公司請求被上訴人
    給付仲介費也被駁回了（本院99年度簡字第9號給付服務報
    酬事件）。其餘答辯理由引用原審之主張及原審判決理由等
    語。則聲明：上訴駁回。
三、得心證之理由：
(一)上訴人主張被上訴人於98年3月12日與日日春公司簽訂專任
    委託銷售契約書，委託日日春公司以1,580萬元之價格，銷
    售其所有之系爭不動產，嗣於同年10月15日出具賣方契約內
    容變更同意書，同意將系爭不動產之售價降為1,380萬元。
    上訴人於98年9月30日與日日春公司簽訂買方議價委託書，
    委託日日春公司與被上訴人商議系爭不動產買賣事宜，且交
    付日日春公司面額20萬元之支票作為議價金，嗣後並同意以
    1,400萬元向被上訴人購買上開不動產，惟被上訴人經日日
    春公司於98年10月6日通知此事後，拒絕與原告就該不動產
    簽定書面買賣契約之事實，業據其提出之專任委託銷售契約
    書、賣方契約內容變更同意書、買方議價委託書與支票為證
    ，嗣日日春公司在本件訴訟進行中，已與上訴人成立訴訟上
    和解，將上訴人交付之上開20萬元支票交還上訴人一節，亦
    有本院和解筆錄可稽，復為被上訴人所不爭，堪信為真實。
(二)上訴人主張：兩造間因日日春公司議價成功，已就上開不動
    產成立買賣契約，被上訴人竟違約不賣，其得依被告與日日
    春公司所訂專任委託銷售契約書第8條第1項、其與日日春公
    司所訂買方議價委託書第6條第3項與第5項，及民法第249條
    第3款等規定，請求被上訴人給付20萬元等語，為被上訴人
    所否認，並以前揭情詞置辯。經查：
  1.首按被上訴人與日日春公司所訂專任委託銷售契約第8條第1
    項固約定：「買方支付定金後，．．．如委託人（按即被告
    ，以下同）不賣，應加倍返還買方所支付之定金」，惟觀諸
    同份契約第7條第6項另約定：「『契約成立後』，委託人同
    意授權受託人（按即日日春公司）代為收受買方所支付之定
    金」等語，可知：日日春公司必在被上訴人與買方成立買賣
    契約後，始有代被上訴人收受買方所交付定金之權，被上訴
    人依上開約定，並不負有與買方簽訂買賣契約之義務。次按
    上訴人與日日春公司簽訂之買方議價委託書第6條第5項雖約
    定：「議價成功後，若賣方違約不賣或不依約履行，則議價
    金由賣方加倍退還甲方（按即上訴人，以下同），契約解除
    」，惟由同條第3項：「議價成功後，議價金抵為購買不動
    產定金之一部份，甲方應於三日內補足購買總價款百分之五
    以上現金為定金，並於乙方（按即日日春公司）指定時間、
    地點與賣方訂立不動產買賣契約書，不得藉故拖延」之約定
    觀之，上開買方議價委託書約款中所稱之「議價成功」，應
    係指兩造就上開不動產成立買賣契約而言，否則被上訴人既
    非該買方議價委託書之當事人，無須依該委託書對上訴人負
    擔任何義務，如非兩造間已有買賣契約存在，被上訴人如何
    可能有該委託書第6條第5項所指「違約不賣或不依約履行」
    之情事，而應依該約款加倍退還議價金予上訴人？再者，上
    訴人必因已與被上訴人就系爭不動產成立買賣契約，其交付
    日日春公司之議價金，始應依上開委託書第6條第3項約定，
    轉為定金之一部份。是兩造間買賣契約之成立，為上述專任
    委託銷售契約及買方議價委託書所定，上訴人交付日日春公
    司之20萬元議價金支票，轉為向被上訴人購買上開不動產之
    定金，及被上訴人違約不賣時應加倍返還上訴人該議價金之
    條件，被上訴人依上開約定，並不負有與買方簽訂買賣契約
    之義務。上訴人猶執前詞主張被上訴人依約負有簽訂系爭不
    動產買賣契約之義務，洵非有據。而買賣契約之成立固非要
    式行為，惟仍以買賣當事人意思表示合致為必要，則兩造間
    就系爭不動產有無成立買賣契約之意思表示合致，即為本件
    應審究之重點。
  2.上訴人主張：既有兩造雙方各自簽訂之委託契約書，並經日
    日春公司通知議價成功，且議定之價格條件與上訴人之委託
    契約書並無不相符，被上訴人經多次催促出面履行專任委託
    銷售契約書之責任義務，被上訴人均迴避不予出面處理，則
    兩造在日日春公司就上開不動產議價成功時，即已就該不動
    產成立買賣契約等語，惟為被上訴人所否認。依日日春公司
    與被上訴人所訂專任委託銷售契約前文與第9條約定：日日
    春公司係接受被上訴人委託，仲介銷售上開不動產，在「買
    賣雙方價金與條件一致」時，被上訴人應與日日春公司所仲
    介成交之買方另行簽定「不動產買賣契約書」，及該公司與
    上訴人所訂買賣議價委託書前文與第6條第3項約定：上訴人
    因擬購買被上訴人所有上開不動產，惟承購條件與被上訴人
    所出條件尚有差距，故委託日日春公司代為協商議價，議價
    成功後，上訴人尚須依日日春公司指定之時間、地點與被上
    訴人訂立不動產買賣契約書等情觀之，日日春公司僅係分別
    受兩造委託，居間為其雙方協商上開不動產之買賣價格與其
    他條件，其並未經兩造授與可代理簽訂買賣契約之權限，故
    日日春公司促成上訴人同意以被上訴人所出價格購買系爭不
    動產，並將此事分別告知兩造，僅係履行其身為居間人所負
    促成契約締結及報告締約情形之義務，兩造並未因而即就上
    開不動產成立買賣契約，蓋依民法第153條第1項規定，當事
    人必須有明示或默示之一致意思表示，契約始告成立，故上
    訴人主張兩造在日日春公司議價成功時，即已成立買賣契約
    云云，並非可採。又被上訴人、上訴人雖各自與日日春公司
    簽訂專任銷售委託書、議價委託書，並經日日春公司居間報
    告締約情形，然該公司既未經兩造授與可代理簽訂買賣契約
    之權限，上訴人亦未舉證證明銷售過程中兩造曾就系爭不動
    產買賣價金及條件、簽訂買賣契約一事進行磋商，並自陳被
    上訴人一再拒絕出面協商等情，自難認兩造就系爭不動產互
    相有「買賣雙方價金與條件」之意思表示一致可言；至於卷
    附賣方契約內容變更同意書及買方議價委託書，乃兩造各自
    與日日春公司所訂契約，而非兩造相互所為意思表示，故不
    能因為上訴人在買方議價委託書中，就系爭不動產表示之承
    購價格，已符合被上訴人在賣方契約內容變更同意書所載條
    件，即認兩造就該不動產之買賣已達成意思表示合致。除此
    之外，本件並無其他證據足資證明兩造就系爭不動產之買賣
    ，曾互向對方為內容一致之意思表示，被上訴人依約對上訴
    人並不負簽訂買賣契約之義務，揆諸前揭說明，兩造間並未
    就該不動產成立買賣契約，則依上開專任委託銷售契約第7
    條第6項約定，日日春公司尚無權代被上訴人向上訴人收受
    定金，故日日春公司向上訴人收取上開20萬元之議價金支票
    ，並非基於被上訴人授權所為收受定金之行為，該收受定金
    之效力不得拘束被上訴人，被上訴人雖拒絕出售上開不動產
    予上訴人，亦無須依該專任委託銷售契約第8條第1項規定，
    對上訴人負加倍返還定金之義務，上訴人依該約款請求被告
    給付20萬元，要屬無據。又兩造既未就系爭不動產成立買賣
    契約，被上訴人拒絕出售該不動產予上訴人，並不符合上開
    買方議價委託書第6條第5項所定「議價成功後，賣方違約不
    賣或不依約履行」之要件，上訴人援引該約款，請求被上訴
    人返還20萬元，亦非有據。
  3.從而，上訴人依被上訴人與日日春公司所訂專任委託銷售契
    約書第8條第1項，及上訴人與日日春公司所訂買方議價委託
    書第6條第3項與第5項約定，請求被上訴人給付20萬元，為
    無理由。
  4.至上訴人主張依議價委託書對日日春公司之賠償責任一節，
    核與其對被上訴人之上開請求並無必然關連，且經上訴人與
    日日春公司成立訴訟上和解，上訴人主張被上訴人未履行銷
    售委託書，致日日春公司無法履行議價委託書之義務，影響
    上訴人對日日春公司求償權益云云，要屬無涉。
(三)再按民法第249條第3款係規定：除當事人另有訂定外，契約
    因可歸責於「受定金」當事人之事由，致不能履行時，該當
    事人應加倍返還其所受之定金。承前所述，兩造既未就系爭
    不動產成立買賣契約，日日春公司收取上訴人交付之20萬元
    議價金支票，不能認係出於被上訴人授權而向上訴人收受買
    賣契約定金之行為，故被上訴人未受領上訴人交付之定金，
    上訴人本於前揭條文規定，請求被上訴人給付20萬元，仍非
    有據。
四、綜上所述，兩造並未就系爭不動產成立買賣契約，上訴人交
    付日日春公司之20萬元議價金支票，無從認為係上訴人因買
    賣契約而交付被上訴人之定金，亦不符合買方議價委託書第
    6條第5項所稱「違約不賣或不依約履行」之情形，上訴人依
    據專任委託銷售契約第8條第1項、買方議價委託書第6條第5
    項及民法第249條第3款規定，請求被上訴人給付相當於該議
    價金金額之20萬元，及自本件起訴狀繕本送達被告之翌日起
    至清償日止，按週年利率5%計算之利息，為無理由，不應准
    許。其假執行之聲請亦因訴之駁回而失所依附，應併駁回。
    原審為上訴人敗訴之判決，核無不合，上訴意旨指摘原判決
    不當，聲明廢棄改判，為無理由，應予駁回。
五、據上論結，本件上訴為無理由，依民事訴訟法第436條之1第
    3項、第449條第1項、第78條，判決如主文。
中    華    民    國    100    年    3    月     4    日
                  民事第二庭  審判長法  官  王  銘
                                    法  官  陳卿和
                                    法  官  吳崇道
以上為正本證明與原本無異。
不得上訴。
中    華    民    國    100    年    3    月     4    日
                                    書記官